【裁判字號】    95,家訴,195
【裁判日期】    951227
【裁判案由】    確認遺囑真正
【裁判全文】
臺灣臺北地方法院民事判決             95年度家訴字第195號
原      告  財團法人乙○○教育基金會
法定代理人  丁○○
訴訟代理人  楊仲傑律師
複  代理人  崔駿武律師
被      告  財政部國有財產局臺灣北區辦事處（即被繼承人武
            秀蘭遺產管理人）
法定代理人  丙○○
訴訟代理人  甲○○
上列當事人間請求確認遺囑真正事件，本院於民國95年12月13日
言詞辯論終結，判決如下：
    主  文
確認乙○○（女，民國○○年○ 月○ 日生，身分證統一編號：Ｚ000
000000號，於民國93年2 月18日死亡）於民國90年11月28日書立
如附件所示之遺囑為真正。
訴訟費用由被告負擔
    事實及理由
一、程序方面：
    按確認法律關係之訴，非原告有即受確認判決之法律上利益
    者，不得提起之，確認證書真偽或為法律關係之基礎事實存
    否之訴，亦同；前項確認法律關係基礎事實存否之訴，以原
    告不能提起他訴訟者為限，民事訴訟法第247 條第1 、2 項
    分別定有明文。查原告主張被繼承人乙○○書立遺囑，將其
    遺產扣除喪葬費用及應納稅捐後全部捐贈予原告，惟此為被
    告所否認，致原告私權有受侵害之危險，此項法律關係發生
    之基礎事實所生不妥之狀態自得以確認判決方式除去，是以
    原告提起本件確認系爭遺囑為真正之訴，有即受確認判決之
    法律上利益，核先敘明。
二、原告聲明求為判決：確認乙○○如附件所示之遺囑為真正。
    並主張：
（一）乙○○於生前民國90年11月28日指定劉淑華、盧國城醫師
      及劉錦隆律師3 人為見證人，並口述遺囑意旨，由見證人
      劉錦隆律師筆記、宣讀、講解，經乙○○認可後，立下如
      附件所示之遺囑（下稱系爭遺囑）表示因無任何繼承人，
      故所遺留之一切財產全部捐贈給其成立之財團法人乙○○
      教育基金會（即原告），並指定丁○○會計師及劉錦隆律
      師為遺囑執行人。
（二）乙○○於93年2 月18日死亡，經本院93年度財管字第89號
      裁定指定被告為遺產管理人，並准對乙○○之繼承人為承
      認繼承之公示催告。另經本院94年度家催字第63號裁定，
      准對被繼承人乙○○之債權人及受遺贈人為公示催告。原
      告遂於94年5 月13日發函向被告表明願受被繼承人全部遺
      產之遺贈，並請求於申報期間屆滿無繼承人承認繼承時，
      將被繼承人之遺產交付原告。詎被告94年5 月23日以台財
      產北接字第0940018659號函表示無法認定系爭遺囑之真正
      ，請原告逕循司法途徑解決。爰起訴請求確認系爭遺囑為
      真正。
三、被告聲明求為判決：駁回原告之訴。並抗辯：
（一）經核系爭遺囑上「乙○○」之署押、印文與被繼承人乙○
      ○之中國國際商業銀行（現為兆豐國際商業銀行，下稱兆
      豐銀行）、華信商業銀行股份有限公司（現為永豐商業銀
      行股份有限公司，下稱永豐銀行）之開戶資料上「乙○○
      」之署押、印文不同，故否認系爭遺囑為真正。
（二）被繼承人乙○○為代筆遺囑時既已中風，如何於代筆遺囑
      上簽名。
四、經查下列事實，有本院93年度財管字第89號裁定、被告94年
    3 月24日函暨報紙、日正國際法律事務所同年5 月13日函2
    份、被告同年5 月23日函及95年10月11日函、戶籍謄本、財
    團法人臺北縣私立乙○○社會福利慈善事業基金會第一屆第
    一次董事會會議出席簽到簿、兆豐國際商業銀行新店分行同
    年11月28日函暨開戶資料表、永豐商業銀行股份有限公司北
    新分行同年月22日函暨開戶資料、94年度家催字第63號裁定
    、報紙附卷可稽（見本院卷第6 至11、58至63、68、70至74
    頁），並經本院依職權調閱93年度財管字第89號民事卷核閱
    屬實，復為兩造所不爭執，自堪信為真實。
（一）乙○○於93年2 月18日死亡，因繼承人有無不明，經本院
      於93年8 月9 日以93年度財管字第89號裁定指定被告為被
      繼承人乙○○之遺產管理人，並准對被繼承人乙○○之繼
      承人為承認繼承之公示催告。復經本院於94年3 月4 日以
      94年度家催字第63號裁定，准對被繼承人乙○○之債權人
      及受遺贈人為公示催告。原告於公示催告期間，於94年5
      月13日向被告聲明願受被繼承人乙○○遺產之遺贈，被告
      即於同年月23日函覆因無法認定遺囑之真正，要求原告逕
      循司法途徑解決。
（二）乙○○於88年5 月13日，在中國國際商業銀行（現為兆豐
      銀行）開立綜合儲蓄存款帳戶，並於開戶資料表上親自簽
      名蓋章；又於同年月14日，在華信商業銀行（現為永豐銀
      行）開立存款帳戶，並於開戶資料上親自簽名蓋章。
（三）乙○○於91年1 月25日參加財團法人臺北縣私立乙○○社
      會福利慈善事業基金會第一屆第一次董事會會議，並親自
      於出席簽到簿上簽名。
五、得心證之理由：
    本件兩造所爭執之處，在於系爭遺囑是否真正？亦即乙○○
    是否於90年11月28日書立系爭遺囑？
（一）按代筆遺囑，由遺囑人指定3 人以上之見證人，由遺囑人
      口述遺囑意旨，使見證人中之1 人筆記、宣讀、講解，經
      遺囑人認可後，記明年、月、日及代筆人之姓名，由見證
      人全體及遺囑人同行簽名，遺囑人不能簽名者，應按指印
      代之，民法第1194條定有明文。
（二）次按代筆遺囑之見證人應由遺囑人指定，並應於代筆遺囑
      上簽名或按捺指印，且代筆遺囑之口述應由遺囑人以言語
      為之，不得以其他舉動表達（戴炎輝、戴東雄，繼承法第
      260 、266 頁參照）。
（三）查乙○○於90年11月28日，委託丁○○聯絡劉淑華、盧國
      城及劉錦隆，於當日晚間7 時前往其位於臺北縣新店市○
      ○街53號2 樓住處，指定劉淑華、盧國城及劉錦隆為見證
      人，並由劉錦隆擔任代筆人，先由乙○○口述遺囑意旨，
      交代死後遺產之處理方法，使劉錦隆筆記，待劉錦隆撰寫
      完畢，即對乙○○加以宣讀、講解，經乙○○認可後，於
      該遺囑末行記載當天日期及代筆人劉錦隆之姓名，再由乙
      ○○簽名蓋章，及劉淑華、盧國城、劉錦隆簽名，此經本
      院隔離訊問證人劉錦隆、盧國城、劉淑華有關系爭遺囑之
      書立流程及細節，經核此三位證人所證述之情節大致相符
      （見本院卷第36至48頁之言詞辯論筆錄），自堪信為真實
      。
（四）觀諸兩造均不爭之財團法人臺北縣私立乙○○社會福利慈
      善事業基金會第一屆第一次董事會會議出席簽到簿（見本
      院卷第59頁）、中國國際商業銀行開戶資料表（見本院卷
      第61頁）、華信商業銀行開戶資料（見本院卷第63頁）與
      系爭遺囑上「乙○○」之署押，其「乙○○」三字均呈現
      縱長型，運筆狀態皆由左朝右上傾斜；「武」字左下部分
      「止」有連筆現象，右上部分之「、」乃一上凸曲線的點
      ；「秀」字上部位「禾」彼此間筆劃組合間隔分散，下部
      位「乃」右偏旁轉折處為弧狀；「蘭」字之上部分「艸」
      筆順以一橫劃、二直劃共三筆完成，而非二橫劃、二直劃
      共四筆，下部分「門」、「柬」省略筆劃，而近似簡體字
      ，均有潦草書寫之特徵。上述筆跡個性與特徵雖非完全相
      符，惟按人所書寫的文字筆跡本隨著時間經過、年齡增長
      、學習發展而形成不同的書寫習慣，亦有個人差（即書寫
      者所書寫之文字相互間所顯現之不同筆跡個性）與稀少性
      （即與平均的固定化筆跡個性偏離之筆跡），然一人之筆
      跡個性有其穩定性，會於其書寫文字中反覆出現，而其筆
      跡個性可於書寫文字中運筆狀態、字劃型態、字劃組成加
      以觀察（吉田公一著，張雲芝編譯，筆跡印文鑑定參考手
      冊，第7 至8 頁）。上開二開戶資料距系爭遺囑出具日期
      間隔逾2 年，且乙○○先前曾有中風情事，影響其手部肌
      肉之運動功能，較無法穩定地控制各橫豎筆劃之間距、點
      線按捺與筆壓之強弱，然核其筆跡個性、筆劃長短、位置
      與型態、筆劃相互間之間隔、交叉及接合部分之位置、字
      劃組成與型態、筆順、運筆狀態、方向與方法等面向極為
      近似，足認系爭遺囑係由乙○○親筆簽名。
（五）再核閱中國國際商業銀行開戶資料表（見本院卷第61頁）
      、華信商業銀行開戶資料（見本院卷第63頁）上「乙○○
      」之印文，與系爭遺囑上「乙○○」之印文，經以對折方
      式比對此三枚印文之印文畫像，其印文文字之骨架結構、
      印文文字與輪廓線之位置關係均屬相同。足見系爭遺囑確
      實蓋用乙○○本人之印章。
（六）綜上所述，系爭遺囑符合民法第1194條所定代筆遺囑之要
      件，原告請求確認被繼承人乙○○於90年11月28日日所立
      遺囑為真正，為有理由，應予准許。
六、至被告雖聲請鑑定筆跡及印文，惟本件已有兩造均不爭之財
    團法人臺北縣私立乙○○社會福利慈善事業基金會第一屆第
    一次董事會會議出席簽到簿、中國國際商業銀行開戶資料表
    、華信商業銀行開戶資料可供比對，且其上「乙○○」之署
    押、印文均清晰明確，足供本院以肉眼觀察方式核對系爭遺
    囑上署押、印文之真正，故無囑託鑑定之必要。兩造其餘之
    攻擊或防禦方法，及未經援用之證據，經本院斟酌後，認為
    均不足以影響本判決之結果，自無逐一詳予論駁之必要，併
    此敘明。
七、訴訟費用負擔之依據：民事訴訟法第78條。
中    華    民    國    95    年    12    月    27    日
                        家事法庭法  官  蔡惠如
以上正本係照原本作成。
如對本判決上訴，須於判決送達後20日之不變期間內，向本院
提出上訴狀。
中    華    民    國    95    年    12    月    27    日
                                書記官  陳俐妙


司法院資訊處製作；財團法人民間司法改革基金會備份。
